【裁判字號】    88,簡上,195
【裁判日期】    900831
【裁判案由】    確認本票債權關係不存在
【裁判全文】
臺灣高雄地方法院民事判決  八十八年度簡上字第一九五號
    上  訴  人  甲○○
    被上訴人    乙○○
右當事人間確認本票債權關係不存在事件，上訴人對於中華民國八十七年十二月二十
八日本院高雄簡易庭八十六年度雄簡字第一三九六號第一審判決提起上訴，本院判決
如左：
    主      文
上訴駁回。
第二審訴訟費用由上訴人負擔。
    事      實
甲、上訴人方面：
一、聲明：
（一）原判決廢棄。
（二）確認被上訴人持有如附表所示之本票及利息債權不存在。
二、陳述：除與原審判決書所載者相同茲予引用外，補稱：
（一）財政部公布施行之支票存款戶處理辦法第四條第一項關於申請開戶之個人應核
      對確為本人，並由本人親自簽名或蓋章，然此僅為注意事項，非謂本件第二信
      用合作社就有關第三三一四一之五之０帳號，確為上訴人所親自申請，理應就
      系爭本票之筆跡申請確定（蓋被上訴人已自承簽立本件系爭三百二十萬元之本
      票，上訴人不在場），又與有關上訴人在彰化商業銀行岡山分行二九六八六之
      七之００帳戶及華南商業銀行岡山分行第００七八六九之０帳號及本件卷內有
      關邱海宏與被上訴人乙○○之一切書面資料送鑑定，即可明瞭真相，豈能僅憑
      有關台南第三信用合作社之例稿申請書，謂上訴人就上開第三三一四一支五之
      ０帳號支票為上訴人所親自開戶，又因上開帳戶係遭邱海宏偽造文書申請開戶
      及領取，則鈞院應再就函調台南市第三信用合作社有關第三三一四一之五之０
      帳號支票之領取簽名一件（支票領取簿冊），可知，均遭邱海宏偽造文書，並
      領取支票，為此，上訴人並無任何積極之授權行為與第三人邱海宏，亦根本完
      全無民法第一百六十九條之規定適用，原判決理由謂有有民法第一百六十九條
      之適用，顯有適用法則不當之違法。
（二）原判決認為被上訴人主張系爭本票係訴外人邱海宏所代理上訴人簽發，並未主
      張係上訴人親自簽發，則就算調查局之鑑定結果，未直接明確證明系爭本票及
      八十四年十月十七日之協議書為邱海宏之筆跡，然依論理法則判斷，字屬第三
      人邱海宏之筆跡應可判斷，原審判決理由欄第一、（二）所述，有違背論理法
      則之違法。
（三）又查台南市東南地政事務所八十四年十月十七日有關申請設定抵押權所用之印
      鑑證明亦係遭第三人邱海宏所偽造上訴人之簽名而申請，從而原審判決理由欄
      一、二項之判斷，就此未為調查，遽為臆測為上訴人不利之認定，顯非合法。
（四）系爭本票及支票均為邱海宏所偽造，上訴人本不負任何票據責任，誘因被上訴
      人與邱海宏間，取三百二十萬元之債之原因行為，並非原判決所謂三張台南市
      第三信用合作社之支票（即票號：OA二六一二一五及OA二六一二一六及PA六四
      一一八號），而是被上訴人與邱海宏間之買賣契約、讓渡合約書等債之關係，
      而上開三張支票，乃與本件系爭本票，均遭邱海宏偽造上訴人簽名之發票行為
      ，用以清償上開買賣債權關係之偽造支付工具而已，並非原因行為之本身，原
      判決於理由欄（三）所示之法律見解，誠屬可議。又兩造間根本無任何債權原
      因行為存在，被上訴人就系爭本票之取得，實乃民法第一百七十九條之不當得
      利，上訴人自得援引票據法第十四條第二項及民法第一百七十九條之規定，提
      出抗辯，請求確認本票債權不存在，原審判決未依最高法院第十九年上字第三
      八五號判例，命被上訴人負舉證責任，顯屬違法，又就事實未予查明及適用法
      律錯誤，均令上訴人難以甘服，為此請求廢棄原判決，改判如上訴聲明所示。
三、證據：除援用第一審所提證據外，另補提印鑑證明申請書影本二份、讓渡協議書
    影本一份、承諾書影本一份、王家鈺律師事務所函文影本一份、支票存款開戶資
    賃一份及印鑑書一份、申請書影本一份並聲請調閱邱海宏在台灣省合作金庫佳里
    支庫、第一商業銀行佳里分行、台南縣佳里鎮農會之開戶印文資料，由其上邱海
    宏之親筆簽名字跡比對本件支票所載「甲○○」署押確為邱海宏所偽造。
乙、被上訴人方面：
一、聲明：求為判決駁回上訴。
二、陳述：除與原審判決書所載者相同茲予引用外，補稱：
（一）查上訴人與其父邱海宏除共同簽發系爭本票以代清償外，同日（八十四年十月
      十七日）上訴人並另將其所有座落台市○○段二五三八之十七地號建地連同其
      上建物門牌號碼台南市○區○○路二段一四四巷七號四層樓房一棟設定共同擔
      保債權總額新台幣三百八十四萬元與被上訴人，此有抵押權設定契約書及他項
      權利證明書足稽。而上開抵押物業經台南地方法院於八十六年九月十二日以八
      十五年執字第四五六○號拍賣並分配完畢，被上訴人未分得分文，亦有台南地
      院民事執行處通知為證。按被上訴人在該強制執行中，從未否認上訴人之抵押
      權。況查系爭本票上之上訴人印文與抵押權設定契約書上之印文完全相同，是
      以上訴人主張本票出於偽造一節即無可採。
（二）系爭本票早經被上訴人向台南地院聲請裁定，經該院於八十四年十一月二十八
      日以八十四年度票字第五二五六號民事裁定准予強制執行，被上訴人另於八十
      六年聲請強制執行在案，有鈞院八十六年二月十八日八十六高澤民齊八十六執
      字第二○三七號執行命令可按。
（三）核上訴人不論其不動產在設定抵押並經拍賣分配，或者系爭本票由台南地院裁
      定准予強制執行，然而此期間上訴人始終不否認有偽造之情事。惟直到被上訴
      人正式以系爭本票強制執行上訴人之薪津後，上訴人方才提起本訴，並否認本
      票債權云云，由是足證上訴人提起本件訴訟無非事後卸責而已。
（四）另查上訴人所稱系爭本票已經檢察官起訴，顯見確屬偽造云云一節，應無可採
      。按該一案件尚未經判決確定，是否出於偽造仍有爭議甚明，故上訴人此一主
      張並無理由。
三、證據：除援用第一審所提證據外，另補提抵押權設定契約書、他項權利證明書、
    台南地院民事執行處通知書、執行命令影本各一份。
    理      由
一、本件上訴人起訴主張，被上訴人持有上訴人與訴外人即上訴人之父邱海宏共同簽
    發，面額共三百二十萬元，如附表所示之本票一紙（下稱系爭本票），關於上訴
    人簽名部分係遭訴外人邱海宏所偽造，上訴人名義之印文，係遭邱海宏所盜用，
    且上訴人與被上訴人間，就系爭本票，並無任何原因債權關係存在，爰起訴請求
    確認被上訴人所持有之系爭本票債權及利息債權不存在。
二、被上訴人則以被上訴人曾執有上訴人所簽發之支票三紙，屆期經提示未兌現，始
    由訴外人邱海宏即上訴人之父出面代理上訴人，與被上訴人於八十四年十月十七
    日簽訂協議書一份，言明由邱海宏及上訴人共同簽發系爭本票付款，並另行提供
    位於台南市○○路○段一四四巷七號之房地一筆，供被上訴人設定抵押權以為擔
    保，系爭本票上所蓋用之上訴人印文與抵押權設定契約書上所蓋用之上訴人印文
    相同，上訴人主張遭盜用，應負舉證責任。
三、按當事人主張有利於己之事實者，就其事實有舉證之責任，民事訴訟法第二百七
    十七條前段定有明文。本票本身是否真實，即是否為發票人所作成，應由執票人
    負證明之責，五十一年台上字第一六五九號判例可資參照，故發票人主張本票係
    偽造，對執票人提起確認本票係偽造或本票債權不存在之訴者，應由執票人就本
    票為真正之事實，先負舉證責任。又私文書經本人或其代理人簽名、蓋章或按指
    印者，推定為真正，民事訴訟法第三百五十八條定有明文。經查：
（一）系爭本票發票人欄內有「甲○○」簽名及其印文，上訴人雖主張系爭本票簽名
      係冒簽，印文係盜蓋，然被上訴人並未主張系爭本票係上訴人親簽，而係由訴
      外人邱海宏代為簽發，系爭本票上之上訴人印文為上訴人所有之印文，此為上
      訴人所自承，則印文係屬真正，堪信為真實，故系爭本票發票人欄有「甲○○
      」簽名及其印文，即推定系爭本票為真正。
（二）又票據乃文義證券及無因證券，故票據上之權利義務，悉依票據上所載文義定
      之，與其基礎之原因關係各自獨立，票據上權利之行使，不以其原因關係存在
      為前提，是以執票人行使票據上權利時，就其基礎之原因關係確係有效存在，
      並不負舉證責任。反之，若票據債務人以自己與執票人間所存抗辯之事由，對
      抗執票人，依票據法第十三條規定，固非法所不許，惟應由票據債務人就該抗
      辯事由負舉證之責。上訴人既主張系爭本票係盜蓋，自應由其負舉證責任。查
      ，上訴人主張訴外人邱海宏冒用上訴人之名義，自行持上訴人之身分證及印鑑
      ，至台南市第三信用合作社開立支票存款帳戶，並未通知上訴人等事實，至多
      僅說明上訴人可能委由他人申請辦理開戶之事實，並不能直接推論訴外人邱海
      宏即以冒用上訴人名義偽造系爭本票，且上訴人與訴外人邱海宏為父子關係，
      曾同居共同生活，彼此持有家中鑰匙得自由進出，顯見二人生活關係密切時有
      往來，是上訴人縱使未親自至台南市第三信用合作社開立支票存款帳戶，亦不
      足證明系爭本票非上訴人所簽發或授權簽發。
（三）再者，上訴人既主張系爭本票係經訴外人邱海宏偽造簽名盜用印文，依常情而
      言，於被上訴人聲請對其財產強制執行時，應會提起債務人異議之訴，惟被上
      訴人於所提供擔保之房屋拍賣後，始提起本訴，有違常情，且上訴人如係明知
      遭其父邱海宏偽造本票，應儘速對其父進行刑事訴追，惟上訴人捨此不為，於
      邱海宏遠赴大陸後，始提起本訴及進行刑事訴追，造成調查證據之困難，動機
      可疑。
（四）至於被上訴人行使本件票據上之權利，就其原因關係不須舉證責任，已如前所
      述，是被上訴人三百二十萬元買賣契約權利讓渡之事實，自不須負舉證責任。
      且上訴人已自承系爭本票之印文真正，推定本票為真正，被上訴人亦無認為系
      爭本票為訴外人邱海宏盜蓋，自無需再探究上訴人有無表見代理之適用，附此
      敘明。
（五）上訴人於系爭本票是否係屬偽造乙節未能舉證以實其說，其主張並未授權訴外
      人邱海宏代為簽發系爭本票云云，自無足採。今系爭本票既係上訴人授權訴外
      人邱海宏代為簽發，則上訴人之代理人以上訴人本人名義所為之發票行為，自
      直接對上訴人發生效力，而應由上訴人負發票人之責。
四、綜上所述，上訴人所舉前開證據，尚不能證明系爭本票係屬偽造。從而，上訴人
    本於之法律關係，求為判決確認系爭本票債權對上訴人不存在，為無理由，不應
    准許。原審因而為上訴人敗訴之判決，於法並無不合。上訴意旨指摘原判決不當
    ，求予廢棄改判，為無理由，應駁回其上訴。
五、上訴人聲請鑑定印文，無非要證明印章經訴外人邱海宏盜蓋，但此事實業經上訴
    人自認印文真正，被上訴人亦不爭執，無調查之必要，附此敘明。本件事證已臻
    明確，兩造其餘攻擊、防禦方法於判決之結果並不生影響，爰不一一論駁，附此
    敘明。
據上論結，本件上訴為無理由，依民事訴訟法第四百三十六條之一第三項、第四百四
十九條第一項、第七十八條，判決如主文。
中      華      民      國    九十      年      八      月      三十一    日
                                   臺灣高雄地方法院民事第二庭
~B審判長法官  吳進寶
~B法      官  林玉心
~B法      官  吳文婷
右為正本係照原本作成
本件當事人須以本判決適用法律顯有錯誤為上訴理由時，始得於本判決送達後廿日內
向本院提起上訴狀，如已於本判決宣示後送達前提起上訴者；應於判決送達後十日內
補具上訴理由（均按他造當事人之訴提繕本），並經本院許可後方得上訴最高法院。
中      華      民      國    九十      年      八      月      三十一    日
~B法院書記官  王少玲


司法院資訊處製作；財團法人民間司法改革基金會備份。
